ACORDAO-COMPLETO-2462411

ACÓRDÃO 8339/2021 ATA 17/2021 - PRIMEIRA CÂMARA

VISTOS, relatados e discutidos estes autos de Admissão, os Ministros do Tribunal de Contas da União, reunidos em Sessão da 1ª Câmara, ante as razões expostas pelo Relator, e com fundamento nos arts. 1º, inciso V, e 39, inciso II, ambos da Lei 8.443, de 16 de julho de 1992, c/c o art. 259, inciso II, do Regimento Interno desta Corte de Contas, ACORDAM em:
9.1. considerar ilegais os atos constantes das peças 3/5, relativos às admissões de João Carlos da Rosa de La Rocha, Agostinho Júnior Pereira Mendes e de Danilo Carlos Dowsley e Silva Júnior, negando-lhes os correspondentes registros, nos termos do art. 260, § 1º, do Regimento Interno desta Corte de Contas;
9.2. determinar à Caixa Econômica Federal que acompanhe o deslinde da Ação Pública Civil 0000059-10.2016.5.10.0006, em trâmite no Tribunal Regional do Trabalho da 10ª Região, e, caso o resultado seja em desfavor dos interessados, torne sem efeito os atos de suas admissões, com o subsequente cadastramento dos respectivos desligamentos no sistema e-Pessoal;
9.3. dar ciência desta deliberação aos Srs. João Carlos da Rosa de La Rocha, Agostinho Júnior Pereira Mendes e de Danilo Carlos Dowsley e Silva Júnior;
9.4. determinar à Sefip que:
9.4.1. acompanhe o deslinde da Ação Pública Civil 0000059-10.2016.5.10.0006 em curso no TRT da 10ª Região; e
9.4.2. arquive os autos.

Pessoal:  Atos de Admissão da unidade emissora Caixa Econômica Federal, enviados ao TCU pela unidade de controle interno CONTROLADORIA-GERAL DA UNIÃO para fins de análise e julgamento.

Primeira Câmara

Caixa Econômica Federal.

3. Interessados: João Carlos da Rosa de La Rocha, CPF XXX.190.860-XX; Agostinho Júnior Pereira Mendes, CPF XXX.793.658-XX; e Danilo Carlos Dowsley e Silva Júnior, CPF XXX.949.444-XX.

13.1. Ministros presentes: Walton Alencar Rodrigues (Presidente), Benjamin Zymler, Vital do Rêgo e Jorge Oliveira.
13.2. Ministros-Substitutos presentes: Augusto Sherman Cavalcanti (Relator) e Weder de Oliveira.

AUGUSTO SHERMAN

Cuidam os presentes autos das admissões de João Carlos da Rosa de La Rocha, Agostinho Júnior Pereira Mendes, e de Danilo Carlos Dowsley e Silva Júnior, conforme os termos constantes das peças 3/5, cujos atos foram encaminhados ao Tribunal por intermédio do sistema Sisac, na sistemática definida na IN 78/2018, com parecer do órgão de Controle Interno pela legalidade. 
2.	A unidade técnica, ao analisar os fundamentos legais das admissões bem como as informações prestadas pelo órgão do controle interno, lavrou a instrução vista à peça 7, adiante parcialmente transcrita, com eventuais ajustes de forma:
" (...) 
EXAME TÉCNICO
Procedimentos aplicados
Os procedimentos para exame, apreciação e registro de atos de pessoal encontram-se estabelecidos na Instrução Normativa TCU 78/2018 e na Resolução TCU 206/2007. Essas normas dispõem que os atos de pessoal disponibilizados por meio do e-Pessoal devem ser submetidos previamente a críticas automatizadas, com base em parâmetros predefinidos.
As críticas das informações cadastradas na etapa de coleta do ato foram elaboradas e validadas levando-se em conta as peculiaridades de cada ato. Os itens verificados nessa etapa são inerentes a dados cadastrais, fundamentos legais, mapa de tempo, ficha financeira, assim como eventuais ocorrências de acumulação. Trata-se de verificações abrangentes, minuciosas e precisas e sem a necessidade de ação humana e, portanto, menos suscetível a falhas. As críticas aplicadas estão discriminadas no sistema, no Menu e-Pessoal, opção 'Crítica', que podem ser acessadas mediante concessão de perfil específico a servidores do TCU responsáveis pela análise.
Além das críticas automatizadas, há verificação humana adicional no caso de haver alertas do sistema ou informações não formatadas, como esclarecimentos do gestor ou do controle interno.  
As críticas também consideram os registros do Sistema Integrado de Administração de Recursos Humanos (Siape) . O Siape disponibiliza informações atualizadas sobre as parcelas que integram os proventos, diferentemente, portanto, do e-Pessoal, que informa as parcelas no momento do registro do ato. 
Essa confrontação com o Siape fornece uma visão atual e verdadeira da situação, o que permite descaracterizar irregularidades e inconsistências que, embora constantes do e-Pessoal, já foram corrigidas.
As verificações detectadas nos atos encontram-se discriminadas na aba de pendências de cada ato no sistema e-Pessoal, bem como nos espelhos dos atos contemplados por esta instrução.
Exame das Constatações
Ato: 134312/2019 - Interessado: JOAO CARLOS DA ROSA DE LA ROCHA - CPF: XXX.190.860-XX
Parecer do Controle Interno: considerar o ato Legal.
Constatações e análises: 
1.1.1. A data informada no campo 'Data da convocação' é maior que a data informada no campo 'Data de validade do processo seletivo após prorrogação'.
Justificativa do Gestor de Pessoal: Não há. Verificação efetuada no âmbito do TCU.
Análise do Controle Interno:  Não há. Verificação efetuada no âmbito do TCU.
Análise da Equipe Técnica:
Conforme já anotado, a admissão se deu com fundamento em prorrogação da validade do concurso mediante decisão judicial. A data de validade do concurso, sem a intervenção do Judiciário, seria 16/6/2016. Em situações análogas, esta Corte de Contas vem negando o registro a admissões realizadas após a validade do concurso, porém, sem adotar providências para a cessação do vínculo dos empregados com a empresa, até porque a ação judicial mencionada ainda não obteve trânsito em julgado. Podem ser citados como exemplo os seguintes precedentes: Acórdãos 7135/2014, 7464/2014, 7882/2014, 671/2015, 1140/2015, 2595/2015, 3091/2015, 3251/2015, 3618/2015 e 3503/2016, todos da Primeira Câmara, de relatoria do Ministro Benjamin Zymler, Acórdão 3713/2019-TCU-Segunda Câmara, de relatoria da Ministra Ana Arrais, Acórdão 8779/2020-TCU-Primeira Câmara, de relatoria do Ministro Bruno Dantas. Portanto, seguindo a linha jurisprudencial da Corte de Contas, entende-se que o ato de admissão em tela deve ter o registro negado, sem a adoção de providências para tornar sem efeito a contratação em questão, enquanto não houver o desfecho da Ação Civil Pública 00059-10-2016-5-10-0006, em trâmite na Justiça Trabalhista da 10ª Região, se desfavorável aos interessados.
1.1.2. Ato com anexo do tipo sentença judicial (ACP 0000059-10.2016.5.10.0006) .
Justificativa do Gestor de Pessoal: Não há. Verificação efetuada no âmbito do TCU.
Análise do Controle Interno:  Não há. Verificação efetuada no âmbito do TCU.
Análise da Equipe Técnica:
Conforme já anotado, a admissão se deu com fundamento em prorrogação da validade do concurso mediante decisão judicial. A data de validade do concurso, sem a intervenção do Judiciário, seria 16/6/2016. Em situações análogas, esta Corte de Contas vem negando o registro a admissões realizadas após a validade do concurso, porém, sem adotar providências para a cessação do vínculo dos empregados com a empresa, até porque a ação judicial mencionada ainda não obteve trânsito em julgado. Podem ser citados como exemplo os seguintes precedentes: Acórdãos 7135/2014, 7464/2014, 7882/2014, 671/2015, 1140/2015, 2595/2015, 3091/2015, 3251/2015, 3618/2015 e 3503/2016, todos da Primeira Câmara, de relatoria do Ministro Benjamin Zymler, Acórdão 3713/2019-TCU-Segunda Câmara, de relatoria da Ministra Ana Arrais, Acórdão 8779/2020-TCU-Primeira Câmara, de relatoria do Ministro Bruno Dantas. Portanto, seguindo a linha jurisprudencial da Corte de Contas, entende-se que o ato de admissão em tela deve ter o registro negado, sem a adoção de providências para tornar sem efeito a contratação em questão, enquanto não houver o desfecho da Ação Civil Pública 00059-10-2016-5-10-0006, em trâmite na Justiça Trabalhista da 10ª Região, se desfavorável aos interessados.
O detalhamento da inconsistência acima elencada encontra-se no anexo II dessa instrução. 
Encaminhamento do ato: 
Considerar ILEGAL e recusar registro  do ato de Admissão de JOAO CARLOS DA ROSA DE LA ROCHA do quadro de pessoal do órgão/entidade Caixa Econômica Federal, com base nos arts. 71, inciso III, da Constituição Federal, 1º, inciso V, e 39, inciso II, da Lei 8.443/1992 e 260, § 1º, do Regimento Interno.
Com fulcro no art. 262,caput, do Regimento Interno deste Tribunal, determinar ao órgão/entidade Caixa Econômica Federal que: 
dê ciência, no prazo de quinze dias, contados da notificação, do inteiro teor desta deliberação ao interessado, alertando-o de que o efeito suspensivo proveniente da interposição de eventuais recursos junto ao TCU não o exime da devolução dos valores percebidos indevidamente, caso o recurso não seja provido.
no prazo de trinta dias, contados da ciência da decisão, envie a este Tribunal documentos comprobatórios de que o interessado cujo ato foi impugnado está ciente do julgamento deste Tribunal.
Ato: 134318/2019 - Interessado: AGOSTINHO JUNIOR PEREIRA MENDES - CPF: XXX.793.658-XX
Parecer do Controle Interno: considerar o ato Legal.
Constatações e análises: 
1.1.3. Ato com anexo do tipo sentença judicial (ACP 0000059-10.2016.5.10.0006) .
Justificativa do Gestor de Pessoal: Não há. Verificação efetuada no âmbito do TCU.
Análise do Controle Interno:  Não há. Verificação efetuada no âmbito do TCU.
Análise da Equipe Técnica:
Conforme já anotado, a admissão se deu com fundamento em prorrogação da validade do concurso mediante decisão judicial. A data de validade do concurso, sem a intervenção do Judiciário, seria 16/6/2016. Em situações análogas, esta Corte de Contas vem negando o registro a admissões realizadas após a validade do concurso, porém, sem adotar providências para a cessação do vínculo dos empregados com a empresa, até porque a ação judicial mencionada ainda não obteve trânsito em julgado. Podem ser citados como exemplo os seguintes precedentes: Acórdãos 7135/2014, 7464/2014, 7882/2014, 671/2015, 1140/2015, 2595/2015, 3091/2015, 3251/2015, 3618/2015 e 3503/2016, todos da Primeira Câmara, de relatoria do Ministro Benjamin Zymler, Acórdão 3713/2019-TCU-Segunda Câmara, de relatoria da Ministra Ana Arrais, Acórdão 8779/2020-TCU-Primeira Câmara, de relatoria do Ministro Bruno Dantas. Portanto, seguindo a linha jurisprudencial da Corte de Contas, entende-se que o ato de admissão em tela deve ter o registro negado, sem a adoção de providências para tornar sem efeito a contratação em questão, enquanto não houver o desfecho da Ação Civil Pública 00059-10-2016-5-10-0006, em trâmite na Justiça Trabalhista da 10ª Região, se desfavorável aos interessados.
1.1.4. A data informada no campo 'Data da convocação' é maior que a data informada no campo 'Data de validade do processo seletivo após prorrogação'.
Justificativa do Gestor de Pessoal: Não há. Verificação efetuada no âmbito do TCU.
Análise do Controle Interno:  Não há. Verificação efetuada no âmbito do TCU.
Análise da Equipe Técnica:
Conforme já anotado, a admissão se deu com fundamento em prorrogação da validade do concurso mediante decisão judicial. A data de validade do concurso, sem a intervenção do Judiciário, seria 16/6/2016. Em situações análogas, esta Corte de Contas vem negando o registro a admissões realizadas após a validade do concurso, porém, sem adotar providências para a cessação do vínculo dos empregados com a empresa, até porque a ação judicial mencionada ainda não obteve trânsito em julgado. Podem ser citados como exemplo os seguintes precedentes: Acórdãos 7135/2014, 7464/2014, 7882/2014, 671/2015, 1140/2015, 2595/2015, 3091/2015, 3251/2015, 3618/2015 e 3503/2016, todos da Primeira Câmara, de relatoria do Ministro Benjamin Zymler, Acórdão 3713/2019-TCU-Segunda Câmara, de relatoria da Ministra Ana Arrais, Acórdão 8779/2020-TCU-Primeira Câmara, de relatoria do Ministro Bruno Dantas. Portanto, seguindo a linha jurisprudencial da Corte de Contas, entende-se que o ato de admissão em tela deve ter o registro negado, sem a adoção de providências para tornar sem efeito a contratação em questão, enquanto não houver o desfecho da Ação Civil Pública 00059-10-2016-5-10-0006, em trâmite na Justiça Trabalhista da 10ª Região, se desfavorável aos interessados.
O detalhamento da inconsistência acima elencada encontra-se no anexo II dessa instrução. 
Encaminhamento do ato: 
Considerar ILEGAL e recusar registro  do ato de Admissão de AGOSTINHO JUNIOR PEREIRA MENDES do quadro de pessoal do órgão/entidade Caixa Econômica Federal, com base nos arts. 71, inciso III, da Constituição Federal, 1º, inciso V, e 39, inciso II, da Lei 8.443/1992 e 260, § 1º, do Regimento Interno.
Com fulcro no art. 262,caput, do Regimento Interno deste Tribunal, determinar ao órgão/entidade Caixa Econômica Federal que: 
dê ciência, no prazo de quinze dias, contados da notificação, do inteiro teor desta deliberação ao interessado, alertando-o de que o efeito suspensivo proveniente da interposição de eventuais recursos junto ao TCU não o exime da devolução dos valores percebidos indevidamente, caso o recurso não seja provido.
no prazo de trinta dias, contados da ciência da decisão, envie a este Tribunal documentos comprobatórios de que o interessado cujo ato foi impugnado está ciente do julgamento deste Tribunal.
Ato: 134323/2019 - Interessado: DANILO CARLOS DOWSLEY E SILVA JUNIOR - CPF: XXX.949.444-XX
Parecer do Controle Interno: considerar o ato Legal.
Constatações e análises: 
1.1.5. A data informada no campo 'Data da convocação' é maior que a data informada no campo 'Data de validade do processo seletivo após prorrogação'.
Justificativa do Gestor de Pessoal: Não há. Verificação efetuada no âmbito do TCU.
Análise do Controle Interno:  Não há. Verificação efetuada no âmbito do TCU.
Análise da Equipe Técnica:
Conforme já anotado, a admissão se deu com fundamento em prorrogação da validade do concurso mediante decisão judicial. A data de validade do concurso, sem a intervenção do Judiciário, seria 16/6/2016. Em situações análogas, esta Corte de Contas vem negando o registro a admissões realizadas após a validade do concurso, porém, sem adotar providências para a cessação do vínculo dos empregados com a empresa, até porque a ação judicial mencionada ainda não obteve trânsito em julgado. Podem ser citados como exemplo os seguintes precedentes: Acórdãos 7135/2014, 7464/2014, 7882/2014, 671/2015, 1140/2015, 2595/2015, 3091/2015, 3251/2015, 3618/2015 e 3503/2016, todos da Primeira Câmara, de relatoria do Ministro Benjamin Zymler, Acórdão 3713/2019-TCU-Segunda Câmara, de relatoria da Ministra Ana Arrais, Acórdão 8779/2020-TCU-Primeira Câmara, de relatoria do Ministro Bruno Dantas. Portanto, seguindo a linha jurisprudencial da Corte de Contas, entende-se que o ato de admissão em tela deve ter o registro negado, sem a adoção de providências para tornar sem efeito a contratação em questão, enquanto não houver o desfecho da Ação Civil Pública 00059-10-2016-5-10-0006, em trâmite na Justiça Trabalhista da 10ª Região, se desfavorável aos interessados.
1.1.6. Ato com anexo do tipo sentença judicial (ACP 0000059-10.2016.5.10.0006) .
Justificativa do Gestor de Pessoal: Não há. Verificação efetuada no âmbito do TCU.
Análise do Controle Interno:  Não há. Verificação efetuada no âmbito do TCU.
Análise da Equipe Técnica:
Conforme já anotado, a admissão se deu com fundamento em prorrogação da validade do concurso mediante decisão judicial. A data de validade do concurso, sem a intervenção do Judiciário, seria 16/6/2016. Em situações análogas, esta Corte de Contas vem negando o registro a admissões realizadas após a validade do concurso, porém, sem adotar providências para a cessação do vínculo dos empregados com a empresa, até porque a ação judicial mencionada ainda não obteve trânsito em julgado. Podem ser citados como exemplo os seguintes precedentes: Acórdãos 7135/2014, 7464/2014, 7882/2014, 671/2015, 1140/2015, 2595/2015, 3091/2015, 3251/2015, 3618/2015 e 3503/2016, todos da Primeira Câmara, de relatoria do Ministro Benjamin Zymler, Acórdão 3713/2019-TCU-Segunda Câmara, de relatoria da Ministra Ana Arrais, Acórdão 8779/2020-TCU-Primeira Câmara, de relatoria do Ministro Bruno Dantas. Portanto, seguindo a linha jurisprudencial da Corte de Contas, entende-se que o ato de admissão em tela deve ter o registro negado, sem a adoção de providências para tornar sem efeito a contratação em questão, enquanto não houver o desfecho da Ação Civil Pública 00059-10-2016-5-10-0006, em trâmite na Justiça Trabalhista da 10ª Região, se desfavorável aos interessados.
O detalhamento da inconsistência acima elencada encontra-se no anexo II dessa instrução. 
Encaminhamento do ato: 
Considerar ILEGAL e recusar registro  do ato de Admissão de DANILO CARLOS DOWSLEY E SILVA JUNIOR do quadro de pessoal do órgão/entidade Caixa Econômica Federal, com base nos arts. 71, inciso III, da Constituição Federal, 1º, inciso V, e 39, inciso II, da Lei 8.443/1992 e 260, § 1º, do Regimento Interno.
Com fulcro no art. 262,caput, do Regimento Interno deste Tribunal, determinar ao órgão/entidade Caixa Econômica Federal que: 
dê ciência, no prazo de quinze dias, contados da notificação, do inteiro teor desta deliberação ao interessado, alertando-o de que o efeito suspensivo proveniente da interposição de eventuais recursos junto ao TCU não o exime da devolução dos valores percebidos indevidamente, caso o recurso não seja provido.
no prazo de trinta dias, contados da ciência da decisão, envie a este Tribunal documentos comprobatórios de que o interessado cujo ato foi impugnado está ciente do julgamento deste Tribunal.
CONCLUSÃO
A abrangência e a profundidade das verificações levadas a efeito fundamentam convicção de que os atos 134312/2019, 134318/2019 e 134323/2019 podem ser apreciados pela ilegalidade, em razão das irregularidades apontadas no item Exame das Constatações desta instrução, que representam afronta à legislação e à jurisprudência de referência.
Os aludidos atos deram entrada neste Tribunal há menos de cinco anos, não sendo aplicável, portanto, o procedimento de contraditório e ampla defesa determinado pelo Acórdão 587/2011-TCU-Plenário.
CONCLUSÃO
12. A abrangência e a profundidade das verificações levadas a efeito fundamentam convicção de que os atos 115759/2019, 115763/2019 e 115761/2019 podem ser apreciados pela ilegalidade, em razão das irregularidades apontadas no item Exame das Constatações desta instrução, que representam afronta à legislação e à jurisprudência de referência.
13. Os aludidos atos deram entrada neste Tribunal há menos de cinco anos, não sendo aplicável, portanto, o procedimento de contraditório e ampla defesa determinado pelo Acórdão 587/2011-TCU-Plenário".
3.	A unidade técnica concluiu sua instrução com proposta de ilegalidade dos atos admissionais e a consequente negativa de seus registros, com expedição das determinações pertinentes.
4.	O Ministério Público, neste ato representado pelo Procurador Sérgio Ricardo Costa Caribé, mediante o Parecer espelhado à peça 9, manifestou-se de acordo com a Sefip.
	
	É o Relatório.

não há.

Procurador Sérgio Ricardo Costa Caribé.

PESSOAL. TRÊS ATOS DE ADMISSÃO. PRORROGAÇÃO DA VALIDADE DE CONCURSO PÚBLICO POR TEMPO INDETERMINADO ESTABELECIDA JUDICIALMENTE. ILEGALIDADE E NEGATIVA DE REGISTRO. POSSIBILIDADE DE SUBSISTÊNCIA DAS ADMISSÕES ENQUANTO MANTIDA A DECISÃO JUDICIAL. DETERMINAÇÃO. CIÊNCIA.

ATOS DE ADMISSÃO (ADS)

Secretaria de Fiscalização de Pessoal - Sefip.

Versam os presentes autos acerca das Admissões de João Carlos da Rosa de La Rocha, Agostinho Júnior Pereira Mendes e de Danilo Carlos Dowsley e Silva Júnior, realizadas pela Caixa Econômica Federal. 
2.	A unidade técnica instrutiva pugnou pela ilegalidade dos atos admissionais e negativa dos registros respectivos, proposta a que anuiu o representante do Ministério Público, tudo nos termos dos pareceres precedentes. 
3.	A questão tratada nos autos se refere ao concurso público realizado pela Caixa Econômica Federal regido pelos Editais 001/2014-NM e 001/2014-NS, para formação de cadastro reserva, cuja validade (16/6/2015) foi postergada por força de decisão judicial movida em desfavor da CEF no âmbito da Ação Pública Civil 0000059-10.2016.5.10.0006 (6ª Vara do Trabalho do Distrito Federal) , cujo processo se encontra em fase recursal no TRT da 10ª Região. 
4.	A prorrogação da validade do certame teria ocorrido em razão da não convocação dos aprovados dentro das vagas estabelecidas no art. 50 da Convenção Coletiva do Trabalho (duas mil) , bem como da contratação de empregados terceirizados em detrimento dos candidatos aprovados no cadastro de reserva, o que consubstanciaria descumprimento do disposto no sobrecitado dispositivo da CCT, conforme os termos da decisão judicial anexada aos autos (peças 3/5) . 
5.	A data de validade do concurso, sem a intervenção do Judiciário, seria 16/6/2016, o que vem a denotar que as contratações se deram muito além da data fixada nos editais, fato que configura a irregularidade que deu lugar aos pareceres precedentes pela ilegalidade das admissões. 
6.	Todavia, malgrado a negativa de registro desses atos, em situações análogas esta Corte de Contas tem deixado de adotar providências para a cessação do vínculo dos empregados com a empresa, até porque a ação judicial que tem dado suporte às admissões em relevo, ainda não teve seu trânsito em julgado. Trago como precedentes os Acórdãos 7135/2014, 7464/2014, 7882/2014, 671/2015, 1140/2015, 2595/2015, 3091/2015, 3251/2015, 3618/2015 e 3503/2016, todos da Primeira Câmara, de relatoria do Ministro Benjamin Zymler, Acórdão 3713/2019-TCU-Segunda Câmara, de relatoria da Ministra Ana Arrais, e Acórdão 8779/2020-TCU-Primeira Câmara, de relatoria do Ministro Bruno Dantas.
7.	Assim, entendo que, no lastro do entendimento manifestado por esta Corte de Contas conforme precedentes colacionados, as presentes admissões devem ser consideradas ilegais com negativa de registro dos respectivos atos, sem prejuízo de que seja determinado à Caixa Econômica Federal que acompanhe o deslinde da Ação Pública Civil 0000059-10.2016.5.10.0006, em trâmite no Tribunal Regional do Trabalho da 10ª Região, e, caso venha a culminar em desfavor dos interessados, torne sem efeito os atos de admissão de João Carlos da Rosa de La Rocha, Agostinho Júnior Pereira Mendes e de Danilo Carlos Dowsley e Silva Júnior, com o subsequente cadastramento dos respectivos desligamentos no sistema e-Pessoal. 
	Pelo exposto, acolhendo a proposta alvitrada pela unidade técnica a que anuiu o representante do Ministério Público, manifesto-me por que o Tribunal aprove o acórdão que ora submeto a esse Colegiado.
TCU, Sala das Sessões Ministro Luciano Brandão Alves de Souza, em 25 de maio de 2021.
AUGUSTO SHERMAN CAVALCANTI 
Relator